【裁判字號】    95,易,1034
【裁判日期】    950912
【裁判案由】    詐欺等
【裁判全文】
臺灣高雄地方法院刑事判決              95年度易字第1034號
公  訴  人  臺灣高雄地方法院檢察署檢察官
被      告  甲○○
上列被告因詐欺等案件，經檢察官提起公訴（95年度偵緝字第57
0號），本院判決如下：
    主  文
甲○○犯詐欺取財罪，累犯，處有期徒刑參月，如易科罰金，以
參佰元折算壹日；又犯使公務員登載不實罪，累犯，處有期徒刑
參月，如易科罰金，以參佰元折算壹日。應執行有期徒刑伍月，
如易科罰金，以參佰元折算壹日。
    事  實
一、甲○○前因違反槍砲彈藥刀械管制條例等案件，經法院定其
    應執行之刑為3 年6 月確定，後於民國83年7 月11日縮短刑
    期假釋出監，嗣因再犯槍砲彈藥刀械管制條例等案件，經臺
    灣高等法院高雄分院以84年度上訴字第1499號判處應執行有
    期徒刑2 年4 月確定，並撤銷前開假釋，接續執行殘刑，於
    87年4 月10日縮短刑期假釋，並於87年6 月24日假釋期滿視
    為執行完畢。詎其仍不知悔改，復於89年8 月21日，前往高
    雄市○○區○○路401 號乙○○所經營之「昇大當鋪」，以
    其所有之車牌號碼8J-9716 號自小客車，向乙○○典當新臺
    幣（下同）100,000 元，甲○○並將上開車輛之行車執照正
    本交予乙○○作擔保，乙○○即同意將該車交由甲○○繼續
    使用。迨於同年10月7 日，甲○○明知自己已無償還之能力
    ，竟仍基於意圖為自己不法所有之犯意，再次前往「昇大當
    鋪」向乙○○借款20,000元，並交付其國民身分證正本作為
    擔保，及簽署切結書1 紙，以取信於乙○○，致乙○○不疑
    有他，同意借款20,000元，並於扣除甲○○之前借款100,00
    0 元之兩個月利息8,000 元後，交付12,000元予甲○○，惟
    甲○○於取得上開款項後，並未依約還款，且從此避不見面
    ，乙○○始知受騙。另甲○○明知其國民身分證係交予乙○
    ○供作上開借款之擔保而未遺失，竟於89年11月13日，基於
    使公務員登載不實之犯意，前往高雄市楠梓區戶政事務所，
    向不知情之承辦人員游美惠，佯稱其國民身分證業於同年11
    月3 日在高雄市鼓山區某處遺失，並填具「補領國民身分證
    申請書」1 紙，致使游美惠將上開不實事項登載於其職務上
    所掌管之戶籍檔案中，並核發新國民身分證予甲○○，足以
    生損害於乙○○及戶政單位管理戶籍資料之正確性。
二、案經乙○○訴由臺灣高雄地方法院檢察署檢察官偵查起訴。
    理  由
一、按「被告以外之人於審判外之陳述，雖不符前4 條之規定，
    而經當事人於審判程序同意作為證據，法院審酌該言詞陳述
    或書面陳述作成時之情況，認為適當者，亦得為證據」、「
    當事人、代理人或辯護人於法院調查證據時，知有第159 條
    第1 項不得為證據之情形，而未於言詞辯論終結前聲明異議
    者，視為有前項之同意」，刑事訴訟法第159 條之5 第1 、
    2 項分別定有明文。經查，卷附車輛入庫保管單、存根聯、
    借用質押物借據、高雄市監理處94年6 月3 日高市監密二字
    第0940011967號函暨所附車籍資料12張、高雄市楠梓區戶政
    事務所94年6 月1 日高市楠戶字第0940003203號函暨所附補
    領國民身分證申請書、高雄縣當鋪業同業工會95年8 月4 日
    （95）高縣當國字第017 號函等件，雖均係被告以外之人於
    審判外之陳述，性質上屬傳聞證據，惟檢察官、被告於本院
    言詞辯論終結前均未就上開書面陳述之證據能力提出異議，
    又本院審酌上開書面陳述作成時之情況，並查無其他不法之
    情狀，足認為得為本案之證據，依刑事訴訟法第159 條之5
    之規定具有證據能力。
二、訊據被告甲○○對其明知身分證係交予告訴人作為借款之擔
    保，而仍以身分證遺失為由向戶政事務所人員申辦補領身分
    證，致承辦人員將上開不實事項登載於戶政資料上之公務員
    登載不實犯行，均坦承不諱；而其雖坦認確有於上開時間分
    別向告訴人乙○○借款100,000 元及20,000元，且均迄今未
    還，惟矢口否認有何詐欺取財之犯行，辯稱：伊係因向告訴
    人借款之後，沒有錢可以還告訴人，並非於借款時即故意要
    騙告訴人云云。經查：
  (一)、被告自承其因借款而將身分證押在告訴人所經營之當鋪，
      後來係因要申請電話，才又去申請補發身分證，故其於申
      請補發身分證時，原本即知身分證並未遺失等語在卷（見
      本院審判卷第33頁），核與證人即告訴人乙○○指述被告
      係以其身分證作為借款之擔保等情大致相符，而其於89年
      11月13日前往楠梓戶政事務所申請補領國民身分證時，曾
      向承辦人員游美惠表明其身分證業於同年11月3 日在高雄
      市鼓山區遺失乙節，亦有補領國民身分證申請書1 紙在卷
      可憑，此外並有告訴人所提出之國民身分證、借用質押物
      借據各1 紙附卷足稽，堪認被告上開自白應與事實相符。
      被告使公務員登載不實之犯行，堪以認定。
  (二)、被告雖否認其於89年10月7 日向告訴人借款時，有詐欺之
      故意云云，惟查：
    １、被告於89年6 月23日與福灣企業股份有限公司（下稱福
        灣公司）簽訂「附條件買賣合約」購買上開上開車牌號
        碼8J-9716 號自小客車，雙方並約定被告應自89年7 月
        24日起按月支付12,954元乙節，此有附條件買賣合約書
        1 紙附卷可按，而被告於89年10月7 日向告訴人借款20
        ,000元後，其於同年11月3 日在高雄市鼓山區○○○路
        發現上開車輛遺失，並旋於翌日（即同月4 日）至警局
        報案，嗣後經銀行（應係債權人福灣公司）通知，始知
        悉上開車輛因其貸款未繳而遭取回，而當時其已積欠3
        期貸款未付等情，亦經被告自承在卷（見本院審判卷第
        36頁），且有高雄市政府警察局車輛失竊（尋獲）證明
        單1 紙附卷足憑，另被告自89年8 月21日向告訴人借款
        100,000 元後，並未按月支付利息4,000 元，係迄於同
        年10月7 日被告再向告訴人借款20,000元時，始由告訴
        人將前開100,000 元之兩個月利息從中扣除，此亦據證
        告訴人乙○○到庭證述明確（見本院審判卷第82頁），
        被告於89年10月7 日向告訴人借款時，其就先前向告訴
        人所借款項及其汽車貸款，均已無法按期繳納，其資力
        顯已陷於困難而有無力清償債務之情形，堪以認定。
    ２、被告於89年10月7 日向告訴人借款20,000元時，除書寫
        內容為「因提高押當金額，故本人同意於89年11月7 日
        以前先還本金新臺幣貳萬元，如有違約任憑昇大當鋪全
        權處理」之切結書1 紙外，僅交付其身分證正本予告訴
        人作為擔保，此經證人即告訴人乙○○證述在卷，並有
        借用質押物借據、切結書各1 紙附卷可稽，惟被告屆期
        並未依約還款，且其嗣後因申辦電話須使用身分證正本
        ，竟於89年11月13日以身分證遺失為由逕向戶政事務所
        申請補發身分證，業如前述，是被告於需用身分證時，
        未思以清償欠款之方式取回其身分證，竟直接申請補發
        ，致其原先交付予告訴人之身分證因而失效，而告訴人
        所持有之被告身分證正本，亦因此而無任何擔保效果，
        益徵被告並無原本即無清償欠款之意思，其有為自己不
        法所有之意圖，已灼然至明。
    ３、綜上所述，被告隱瞞其已資力不足之情形，並以交付身
        分證之方式作為擔保，致告訴人陷於錯誤而交付20,000
        元之事實，已堪認定。
三、查被告行為後，如附表所示之相關法律均業經變更，並俱於
    民國95年7 月1 日施行，玆經整體比較結果，裁判時法並未
    較為有利，從而依刑法第2 條第1 項規定，自應適用94年1
    月7 日之修正前法至明。核被告甲○○所為，係犯修正前刑
    法第339 條第1 項之詐欺取財罪及同法第214 條之使公務員
    登載不實罪。被告於向告訴人詐得20,000元後，因申辦電話
    之需，另行起意補辦身分證，其所犯詐欺取財罪及使公務員
    登載不實罪間，犯意各別，行為互異，應分論併罰，起訴書
    認兩罪有方法目的之牽連犯關係，尚有未洽，附此敘明。被
    告前因違反槍砲彈藥刀械管制條例等案件，經法院定其應執
    行之刑為3 年6 月確定，後於83年7 月11日縮短刑期假釋出
    監，嗣因再犯槍砲彈藥刀械管制條例等案件，經臺灣高等法
    院高雄分院以84年度上訴字第1499號判處應執行有期徒刑2
    年4 月確定，並撤銷前開假釋，接續執行殘刑，於87年4 月
    10日縮短刑期假釋，並於87年6 月24日假釋期滿視為執行完
    畢，此有臺灣高等法院被告前案紀錄表附卷可查，其於5 年
    以內再故意犯本件有期徒刑以上之罪，不論依修正前之刑法
    第47條，或修正後之刑法第47條第1 項之規定，均構成累犯
    ，對被告而言並無有利或不利之情形，自不生新舊法比較之
    問題，應逕依修正前之刑法第47條，論以累犯，並加重其刑
    。爰審酌被告曾有槍砲、毒品、竊盜等犯罪前科，有台灣高
    等法院被告前案紀錄表在卷可查，素行不佳，其明知已無清
    償欠款之能力，竟隱瞞此一事實而佯向告訴人借款，致告訴
    人陷於錯誤而受有財產上之損失，又其任意向戶政機關申請
    補發身分證，嚴重損害政府對戶籍及證件管理之正確性，行
    為誠屬不該，另本件事發迄今已近6 年，被告對於告訴人所
    受損失並無任何積極補償之意思，且迄未取得告訴人之諒解
    ，顯然毫無悔意，犯後態度確屬不佳，惟念其僅詐得20,000
    元，且犯罪情節非重等一切情狀，分別酌情量處如主文所示
    之刑，並均諭知易科罰金，及定其應執行之刑。
四、不另為無罪之諭知部分：
  (一)、按「犯罪事實應依證據認定之，無證據不得推定其犯罪事
      實」，又「不能證明被告犯罪者，應諭知無罪之判決」，
      刑事訴訟法第154 條及第301 條第1 項分別定有明文。次
      按「認定不利被告之事實，須依積極證據，苟積極證據不
      足為不利於被告事實之認定時，即應為有利於被告之認定
      ，更不必有何有利之證據」、「事實之認定，應憑證據，
      如未能發現相當證據，或證據不足證明，自不能以推測或
      擬制之方法，以為裁判基礎」，而「告訴人之告訴，係以
      使被告受刑事訴追為目的，是其陳述是否與事實相符，仍
      應調查其他證據以資審認」，最高法院30年上字第816 號
      及40年臺上字86號、52年臺上字第1300號亦分別著有判例
      可資參照。另「按刑法第339 條第1 項詐欺罪之成立，以
      意圖為自己或第三人不法所有，以詐術使人將本人或第三
      人之物交付為要件，所謂以詐術使人交付，必須被詐欺人
      因其詐術而陷於錯誤，若其所用方法，不能認為詐術，亦
      不致使人陷於錯誤，即不構成該罪」，最高法院46年臺上
      字第260 號亦有判例意旨可參。
  (二)、公訴意旨另以：被告於89年8 月21日將其所有車牌號碼8J
      -9716 號自小客車1 部典當予告訴人，而向告訴人詐得10
      0,000元，復基於同一接續犯意，於同年10月7日再向告訴
      人要求借用上開車輛，致告訴人陷於錯誤而交付前揭自小
      客車1部，此部分另涉犯刑法第339 條第1 項前段之詐欺
      取財罪云云。本件檢察官認被告涉有此部分罪嫌，無非係
      以告訴人之指述及卷附車輛入庫保管單、借用質押物借據
      、切結書、行車執照影本等件為其論據。訊據被告甲○○
      則堅決否認此部分詐欺犯行，辯稱：其於89年8 月21日以
      其上開自小客車向告訴人當得100,000 元後，該車即由其
      當場取回原車使用，其並非於同年10月7 日另行向告訴人
      借車，而所有文件均係其依告訴人之指示填寫，其並未詐
      騙告訴人等語。經查：
    １、被告於89年8 月21日至告訴人所經營之昇大當鋪，以其
        所有之上開自小客車為質押，向告訴人借款100,000 元
        之事實，雖據被告自承在卷，惟告訴人於收當汽車時，
        均會先以電腦查詢該車之監理資料，故可知悉該車有無
        設定動產擔保登記及貸款金額，嗣後再依該車之殘值多
        少，估計可借之金額，而被告當天以上開車輛典當借款
        時，亦經事先查詢，故只有借給被告汽車殘值的金額等
        情，亦經證人即告訴人乙○○於本院審理時證述明確（
        見本院審判卷第75、76頁），則被告向告訴人借款時，
        既有提供系爭自小客車作為擔保，而告訴人亦已就被告
        所提供之擔保即該車之殘餘價值有所評估後，始決定借
        款予被告，自不能以被告日後無法如期清償借款，即得
        遽予認定被告於89年8 月21日向告訴人借款100,000 元
        時，有何使用何種詐術致告訴人陷於錯誤之情事。
    ２、被告於89年10月7 日二度向告訴人借款時，其先前所借
        之100,000 元，並未為任何清償，而被告借款部分除每
        月4,000 元之利息外，尚有車輛之保管費每日70元，此
        經證人乙○○到庭證述在卷（見本院審判卷第76頁、第
        81頁），設若告訴人於同年8 月21日貸予被告100,000
        元時，確曾留置被告之上開車輛以為擔保，則其於被告
        前債未清之情形下，實無可能同意將該債權唯一之重要
        擔保物品即上開車輛無條件返還予被告使用，且平白放
        棄繼續收取車輛保管費之權利。況告訴人已到庭證稱伊
        並未經營身分證質押借款之業務等語，惟被告若曾交付
        車輛，在其前欠未還之情形下，告訴人仍允其取回車輛
        而改以證件質押擔保，豈非形同以證件質押借款，故告
        訴人指稱被告係於89年10月7 日始另行向其借用上開車
        輛云云，顯與常情相悖而難採信。另上開車輛之行車執
        照雖在告訴人持有中，惟被告於89年10月7 日再次向被
        告借款20 ,000 元時，在借用質押物借據上僅註明「本
        人願再以身分證作為擔保」等語，並無提供行車執照之
        註記，此有卷附上開借據可證，是告訴人指稱被告於89
        年10月7 日同時交予其身分證及行車執照正本云云，並
        不可採，堪認被告於該次借款時應僅再提出身分證供作
        擔保，至其行車執照則係於89年8 月21日初次借款時即
        已交付告訴人保管甚明，由此亦足推認被告於初次借款
        時，確仍繼續留用原車輛而僅將行車執照交予告訴人以
        為擔保，被告辯稱上開車輛於其借款後仍由其原車使用
        等語，應非虛詞。至告訴人所提出之車輛入庫保管單雖
        有上開車輛於89年8 月21日進場之記載，惟告訴人此部
        分指訴，有上開悖理之處，衡以被告係需用款項之人，
        借款時或有配合告訴人要求書立文件之情形，自難僅以
        此形式上之記載為認定之依據。本件既無法證明告訴人
        確於89年10月7 日另行交付上開車輛予被告，則被告是
        否確有向告訴人詐騙該車之行為，即非無疑。
    ３、綜上所述，被告究否確有公訴人所指上揭犯行，本院認
        為均仍存有合理之懷疑，尚未到達確信其為真實之程度
        。此外，復查無其他積極證據足資認定被告有此部分之
        犯行，揆諸首揭法律規定與說明，既無足夠證據確信公
        訴人上揭指述為真實，自難遽認被告涉有此部分犯行，
        惟因公訴意旨認與前揭論罪科刑部分，有接續犯之實質
        上一罪關係，爰不另為無罪之諭知，併此敘明。
據上論斷，應依刑事訴訟法第299 條第1 項前段、刑法第2 條第
1 項但書，94年1 月7 日修正前刑法第339 條第1 項、第214 條
、第47條、第41條第1 項前段、第51條第5 款，罰金罰鍰提高標
準條例第1 條前段，廢止前罰金罰鍰提高標準條例，判決如主文
。
本案經檢察官林志祐到庭執行職務。
中    華    民    國    95    年    9     月    12    日
                    刑事第十四庭
                          審判長法  官  蔡  廣  昇
                                法  官  林  瑋  桓
                                法  官  謝  雨  真
以上正本證明與原本無異。
如不服本判決，應於判決送達後10日內，向本院提出上訴狀。
中    華    民    國    95    年    9     月    12    日
                                書記官  林  佳  慧
┌───────────────────────────────────────────────┐
│附表：                                                                                        │
├──────┬─────────────┬─────────────┬───────┬────┤
│相關變更條文│舊法之內容                │新法之內容                │比  較  理  由│備    註│
├──────┼─────────────┼─────────────┼───────┼────┤
│【罰金刑貨幣│依法律應處罰金、罰鍰者，就│中華民國94年1 月7 日刑法修│刑法之貨幣單位│經按現行│
│單位之變更】│其原定數額得提高為2 倍至10│正施行後，刑法分則編所定罰│由「元（指銀元│法規所定│
│罰金罰鍰提高│倍（刑法乃係定明10倍）。第│金之貨幣單位為新臺幣。94年│）」變更為「新│貨幣單位│
│標準條例第1 │1 條所定得提高倍數之規定，│1月7日刑法修正時，刑法分則│臺幣」，且刑法│折算新臺│
│條前段、第5 │於本條例修正後制定之法律，│編未修正之條文定有罰金者，│分則之罰金數額│幣條例第│
│條→刑法施行│不適用之；本條例修正前公布│自94年1 月7 日刑法修正施行│，亦視該分則先│2 條之規│
│法第1 之1條 │之法律，於本條例修正後修正│後，就其所定數額提高為30倍│前曾修正與否，│定折算後│
│第1 項、第2 │其罰金罰鍰數額或法律經全部│。但72年6 月26日至94年1 月│而分別提高3 或│等值，是│
│項          │修正而其罰金罰鍰數額未予變│7 日新增或修正之條文，就其│30倍。        │以新法並│
│            │更者，亦同。              │所定數額提高為3 倍。      │              │未較有利│
│            │                          │                          │              │。      │
├──────┼─────────────┼─────────────┼───────┼────┤
│刑法第33條第│罰金：（銀元）1 元以上。  │罰金：新臺幣1000元以上…。│罰金刑之下限，│舊法有利│
│5 款：罰金刑│                          │                          │由銀元10元（亦│        │
│下限變更    │                          │                          │經提高）即新臺│        │
│            │                          │                          │幣30元，提高為│        │
│            │                          │                          │新臺幣1000元  │        │
├──────┼─────────────┼─────────────┼───────┼────┤
│【易科罰金折│(1)、90年1 月10日修正前之規│犯最重本刑為5 年以下有期徒│90年1 月10日就│中間法（│
│算標準變更】│    定：                  │刑以下之刑之罪，而受6 個月│得易科罰金之罪│即90年1 │
│90年1 月10日│    犯最重本刑為3 年以下有│以下有期徒刑或拘役之宣告者│之法定刑自「3 │月10日修│
│修正前刑法第│    期徒刑以下之刑之罪，而│，得以新臺幣1000元、2000元│年以下有期徒刑│正後、94│
│41條→94年1 │    受6 月以下有期徒刑或拘│或3000元折算1 日，易科罰金│」修正為「5 年│年1 月7 │
│月7 日修正前│    役之宣告，因身體、教育│。                        │以下有期徒刑」│日修正前│
│刑法第41條第│    、職業或家庭之關係，執│                          │；另折算標準於│之規定）│
│1 項前段、廢│    行顯有困難者，得以1 元│                          │94年1 月7 日由│有利    │
│止前罰金罰鍰│    以上，3 元以下折算1 日│                          │「銀元300 元即│        │
│提高標準條例│    ，易科罰金。          │                          │新臺幣900 元」│        │
│第2 條→現行│                          │                          │，提高為「以新│        │
│刑法第41條第│(2)、94年1 月7 日修正前之規│                          │臺幣1000元、  │        │
│1項 前段    │    定：                  │                          │2000 元 或3000│        │
│            │    犯最重本刑為5 年以下有│                          │元折算1 日」  │        │
│            │    期徒刑以下之刑之罪，而│                          │              │        │
│            │    受6 個月以下有期徒刑或│                          │              │        │
│            │    拘役之宣告…得以（銀元│                          │              │        │
│            │    ，下同）1 元以上3 元以│                          │              │        │
│            │    下折算1 日，易科罰金。│                          │              │        │
│            │    依刑法第41條易科罰金…│                          │              │        │
│            │    就其原定數額提高為100 │                          │              │        │
│            │    倍折算1 日；法律所定罰│                          │              │        │
│            │    金數額未依本條例提高倍│                          │              │        │
│            │    數，或其處罰法條無罰金│                          │              │        │
│            │    刑之規定者，亦同。    │                          │              │        │
├──────┼─────────────┼─────────────┼───────┼────┤
│定應執行之刑│宣告多數有期徒刑者，於各刑│宣告多數有期徒刑者，於各刑│新法為兼顧數罪│舊法有利│
│：刑法第51條│中之最長期以上，各刑合併之│中之最長期以上，各刑合併之│併罰及單純數罪│        │
│第5款       │刑期以下，定其刑期。但不得│刑期以下，定其刑期。但不得│之區別，及刑罰│        │
│            │逾20年。                  │逾30年。                  │衡平原則，乃對│        │
│            │                          │                          │於有期徒刑合併│        │
│            │                          │                          │定應執行刑之上│        │
│            │                          │                          │限予以提高至30│        │
│            │                          │                          │年，與舊法上限│        │
│            │                          │                          │20年相比較，被│        │
│            │                          │                          │告行為後之新法│        │
│            │                          │                          │顯不利於被告，│        │
│            │                          │                          │自應適用行為時│        │
│            │                          │                          │之舊法。      │        │
└──────┴─────────────┴─────────────┴───────┴────┘
附錄本案論罪科刑法條：
94年1月7日修正前刑法第339條第1項
意圖為自己或第3人不法之所有，以詐術使人將本人或第3人之物
，處5年以下有期徒刑、拘役或科或併科1,000元以下罰金。
94年1月7日修正前刑法第214條
明知為不實之事項，而使公務員登載於職務上所掌之公文書，足以生損害
於公眾或他人者，處 3 年以下有期徒刑、拘役或 5 百元以下罰金。


司法院資訊處製作；財團法人民間司法改革基金會備份。
